【裁判字號】    99,上更(一),34
【裁判日期】    990615
【裁判案由】    妨害性自主
【裁判全文】
臺灣高等法院高雄分院刑事判決      99年度上更（一）字第34號
上  訴  人  臺灣屏東地方法院檢察署檢察官
被      告  甲○○
選任辯護人  曾慶雲律師
上列上訴人因被告妨害性自主案件，不服臺灣屏東地方法院96年
度訴字第107 號中華民國96年8 月9 日第一審判決（起訴案號：
臺灣屏東地方法院檢察署94年度偵字第5765號），提起上訴，
經判決後，由最高法院發回更審，本院判決如下：
    主  文
原判決撤銷。
甲○○對於女子犯強制性交罪，處有期徒刑年。
    事  實
一、甲○○係○○○有限公司負責人，與其公司員工代號
    00000000 成 年女子（下稱「A女」，真實姓名及年籍詳卷
    ）有男女朋友關係（婚外情）。甲○○於民國94年11月21日
    9 時30分許，駕駛車牌號碼EE-9292 號自小客車，搭載A 女
    至屏東市○○路中華電信公司辦理電話過戶移機，因故發生
    爭執，A 女向甲○○表示要分手，甲○○央求A 女上車，載
    A 女朝屏東縣三地門方向行駛，經由長治鄉繁華村前去察看
    其所籌設中之新工廠後又開往三地門居高餐廳停車場，談判
    不成，再開往三地村森林公園門口停車場，途中甲○○為逞
    性慾，竟基於強制性交之犯意，命坐在副駕駛座之A 女在車
    內替其口交，讓其消氣，A 女不從，甲○○自行將褲子拉鏈
    拉下，掏出生殖器，以一手強拉A 女頭髮靠近其生殖器，欲
    強制A 女對其口交，然因車內空間狹小，且A 女反抗而未遂
    所願，嗣抵森林公園門口停車場後，甲○○又出手把A 女長
    褲及內褲褪到大腿，以手指插入A 女生殖器官，而不顧A 女
    反抗，甲○○隨即下車，欲至副駕駛座對A 女續行強制性交
    行為之際，A 女見狀立即趁機將車門反鎖，迅速爬到駕駛座
    上，駕車逃離現場，並報警處理。
二、案經A 女訴由屏東縣警察局里港分局移送台灣屏東地方法院
    檢察署檢察官偵查起訴。
    理  由
壹、程序方面:
一、鑑定人由審判長、受命法官或檢察官就下列之人選任1 人或
    數人充之: 一就鑑定事項有特別知識經驗者。二經政府機關
    委任有鑑定職務者；鑑定之經過及其結果，應命鑑定人以言
    詞或書面報告；法院或檢察官得囑託醫院、學校或其他相當
    之機關、團體為鑑定，或審查他人之鑑定，並準用刑事訴訟
    法第203 條至第206 條之1 規定，刑事訴訟法第198 條、第
    206 條第1 項、第208 條第1 項分別定有明文。對於司法警
    察機關調查中之案件，或有量大或急迫情形，為因應實務現
    實需求，認為當然有鑑定之必要者，基於檢察一體原則，得
    由該管檢察長對於轄區內之案件，以事前概括選任鑑定人或
    囑託鑑定機關（ 團體） 之方式，俾便轄區內之司法警察官、
    司法警察對於調查中之此類案件，得即時送請事前已選任之
    鑑定人或囑託之鑑定機關（團體）實施鑑定。卷附之屏安醫
    院出具之甲○○妨害性自主罪精神鑑定報告書，應具有證據
    能力。
二、刑事訴訟法第159 條之4 第2 款所稱從事業務之人於業務上
    或通常業務過程所須製作之紀錄文書、證明文書，因係於通
    常業務過程不間斷、有規律而準確之記載，且大部分紀錄係
    完成於業務終了前後，無預見日後可能會被提供作為證據之
    偽造動機，其虛偽之可能性小，除非該等紀錄文書或證明文
    書有顯然不可信之情況，否則有承認其為證據之必要。醫院
    診斷證明書係病患就診或就醫，醫師就其診斷治療病患結果
    ，所出具之證明書。醫師法第17條規定，醫師如無法令規定
    之理由，不得拒絕診斷書之交付。醫師係從事醫療業務之人
    ，病患如純為查明病因並以接受治療為目的，而到醫療院所
    就醫診治，醫師於例行性之診療過程中，對該病患所為醫療
    行為，於業務上出具之診斷書，屬於醫療業務上或通常醫療
    業務過程所製作之證明文書，自該當於上開條款所指之證明
    文書。如為特定之目的（如訴訟之用）而就醫，醫師為其診
    療，應病患之要求並出具診斷證明書，因其所記載之內容，
    具有個案性質，應屬被告以外之人於審判外之陳述，且不符
    上開條款所稱之特信性文書要件，自不得為證據。至94年2
    月5 日修正公布前之性侵害犯罪防治法第9 條第1 項「醫院
    、診所對於性侵害犯罪之被害人，不得無故拒絕診療及開立
    驗傷診斷書」、第2 項「前項驗傷診斷書之格式，由中央衛
    生主管機關會同司法院、法務部共同訂定之」之規定（修正
    後移列為第10條第1 項、第3 項，並略作文字修正），依同
    法第6 條、第6 條之1 （修正後第11條）等相關規定，係為
    防治性侵害犯罪及保護被害人權益，對於被害人驗傷及取證
    所為之特別規定，其依此項規定所製作之驗傷診斷書，應屬
    刑事訴訟法第159 條第1 項「法律有規定」之傳聞證據之例
    外（最高法院95年度台上字第5026號判決要旨參照），卷附
    之被告右上眼皮擦傷1 ×1 公分、鼻根擦傷1 ×1 公分、右
    顴部擦傷1 ×1 公分、右手背及前臂擦傷6 處約0.5 ×1 公
    分、右手背第2 至第5 指擦傷約1 至1.5 公分、右前額擦傷
    7 公分之傷害，行政院衛生署屏東醫院驗傷診斷書、A 女右
    眼眉、左上臂、右手背、左膝、左小腿、右膝等部位瘀血，
    及右大腿後面有小傷口數處，財團法人屏東基督教醫院驗傷
    診斷書，國軍左營醫院附設民眾診療服務處診斷證明書、財
    團法人辜公亮基金會和信治癌中心醫院乙種診斷證明書及病
    歷資料，應具有證據能力。
三、94年2 月5 日修正公布、94年8 月5 日施行之性侵害犯罪防
    治法第12條第2 項規定「司法機關所製作必須公示之文書，
    不得揭露被害人之姓名、出生年月日、住居所及其他足資識
    別被害人身分之資訊」，所謂其他足資識別被害人身分之資
    訊，包括被害人照片或影像、聲音、住址、親屬姓名或其關
    係、就讀學校與班級或工作場所個人基本資料。
四、傳聞法則乃對於被告以外之人於審判外之言詞或書面陳述，
    亦即針對被告以外之人於審判外以言詞或書面所為之供述證
    據而為規範。卷附蒐證照片，乃以科學、機械之方式，對於
    所拍攝內容所為忠實且正確之記錄，上開照片在性質上亦非
    供述證據，無刑事訴訟法第159 條第1 項規定之適用。
貳、實體方面:
一、訊據被告甲○○並不否認與A 女有雇傭關係及婚外情之男女
    關係，維繫多年之久，於94年11月21日9 時30分許，被告無
    照且首次駕駛車牌號碼EE-9292 號自小客車，搭載A 女至屏
    東市○○路中華電信公司辦理電話過戶移機，因故發生爭執
    ，旋以原車將A 女載往屏東縣三地門鄉三地村森林公園方向
    行駛，途中爭議不斷，車輛落入A 女手中，駕車離去之際造
    成被告身體受傷及汽車前方擋風玻璃成蜘蛛網狀之破損，A
    女駕車前往報警後，會同警方返迴途中尋獲被告，而同赴警
    局製作筆錄。惟否認有強制性交之犯行，辯稱：「與A 女是
    男女朋友，交往多年，沒有必要對她強制性交，且被告罹肺
    癌正在作化學治療，雖有性慾，但體力不支；案發當天A 女
    跟我要錢及車子，我不答應，她把我踢下車，要把我的車開
    走，我要阻止她，她就開車撞我；我穿牛仔褲一向不會把衣
    服紮進去，且以我的年紀，褲子拉鍊忘記拉，是很平常的事
    情。」云云。
二、經查：
  (一)A女關於被告對其為性侵害之經過：
  (1)在警詢指稱：「離開電信局後，在前往三地門路上，因言語
    上爭執惹火他，他就用手扯我頭髮及打我臉，到三地門居高
    的停車場，他停下來說，手上握有我的裸照及一些信件，叫
    我到地下錢莊借錢還他交往期間給我的生活費，否則會讓我
    生不如死，小孩無法在學校立足，如果要一起死的話，也要
    讓我女兒先死，後來他又提了幾個條件，我都不答應，他就
    把車開下山，到森林公園內停下來，自己把他褲子拉鍊拉下
    、把陰莖掏出來，用一隻手扯著頭髮，另一隻手強把我褲子
    及內褲拉下，要我為他做口交，因為我強烈反抗，所以他從
    駕駛座下來，繞到乘客座企圖強暴我，我見狀趕緊將車子反
    鎖，移到駕駛座，把車開走」（見警卷第7 頁）。
  (2)A 女於偵查中稱：「在三地門居高的停車場，他提出叫我向
    地下錢莊借錢，把這些年的職務津貼還給被告，或是叫我陪
    睡半年，再慢慢把錢還清，他纔要把裸照還我，我不答應，
    他就說要下山，後來在路半途中，停車在一個小公園，要求
    我替他口交，讓他消氣，他自己把褲子的拉鍊拉下來，把他
    的生殖器露出來，並用左手拉我的頭髮讓我的頭部接近他的
    生殖器，再用右手抓我的褲子，我一直掙扎，後來還是被他
    強壓著頭，他並用手硬撬開我的嘴巴，因為他的力氣很大，
    還是把我的嘴巴撬開替被告口交，有含到他的生殖器，過程
    中他有打我，後來他又把我的褲子扯開，並觸動我的下體，
    用手指進入我的下體，我一直反抗，他就下車想要把我拉下
    車，我把我座位的車門鎖起來，移到駕駛座把那邊車門也鎖
    起來」（見偵查卷第34、35頁）。
  (3)A 女於原審結證稱：「他載我到三地門居高的停車場後，他
    要我簽本票，要去跟地下錢莊借錢還他付給我的服務津貼，
    之後他在車上對我拳打腳踢，因為路上都沒有人，他開車蛇
    行且開開停停，並拉下拉鍊掏出生殖器，要我替他口交，他
    拉我的頭髮往他的生殖器那邊靠近，我的嘴巴跟頭都有碰到
    他的生殖器，過一下子，他載我到公園裡面，途中有拉拉扯
    扯，並有拉我褲子，到公園後就把我的長褲及內褲褪到大腿
    ，他的手指有插入我的生殖器官，我有極力反抗」（見原審
    卷第67頁背面）等語。
  (4)綜合整理上揭各筆錄，A 女在警詢指稱：「離開電信局後，
    在前往三地門路上，因言語上爭執惹火他，他就用手扯我頭
    髮及打我臉」、「用一隻手扯著頭髮，另一隻手強把我褲子
    及內褲拉下，要我為他做口交，我因強烈反抗，所以甲○○
    從駕駛座下來，繞到乘客座企圖強暴我」（見警卷第7 頁）
    ，於偵查中陳稱：「因為他的力氣很大，還是把我的嘴巴撬
    開替被告口交，有含到他的生殖器，過程中他有打我」（見
    偵查卷第35頁），在原審稱：「他在車上對我拳打腳踢，因
    為路上都沒有人，他開車蛇行且開開停停，並拉下拉鏈掏出
    生殖器，要我替他口交，他拉我的頭髮往他的生殖器那邊靠
    近，我的嘴巴跟頭都有碰到他的生殖器，過一下子，他載我
    到公園裡面，途中有拉拉扯扯，並有拉我褲子，到公園後就
    把我的長褲及內褲褪到大腿，他的手指有插入我的生殖器官
    ，我有極力反抗」（見原審卷第67頁反面）等情，關於被告
    強行口交部分之陳述，前後雖有詳簡之別，但並無明顯齟齬
    之處，況告訴人與證人之陳述有部分前後不符，或相互間有
    所歧異時，究竟何者為可採，法院乃得本其自由心證予以斟
    酌，非謂一有不符或矛盾，即應認其全部均為不可採信，尤
    其關於行為動機、手段及結果等之細節方面，告訴人之指陳
    ，難免故予誇大，證人之證言，有時亦有予以渲染之可能，
    然其基本事實之陳述，若果與真實性無礙時，則仍非不得予
    以採信（最高法院74年台上字第1559號判例參照）。前後比
    對結果，A 女關於被告對其為性侵害之經過，於警詢時雖未
    指稱被告有強行脫其褲子，並以手指插進其生殖器，而係指
    稱被告強迫口交並未得逞，此與A 女於偵查中稱「被告的力
    氣很大，把我的嘴巴撬開替被告口交，有含到他的生殖器」
    、原審稱「被告拉下拉鍊掏出生殖器，要我替他口交，拉我
    的頭髮往他的生殖器那邊靠近，嘴巴跟頭都有碰到他的生殖
    器」，除所謂「有含到」及「嘴巴跟頭都有碰到他的生殖器
    」略有不符外，此屬口交既遂與未遂之問題，並不影響整個
    犯罪過程中，被告有拉下拉鍊掏出生殖器，拉A 女的頭髮牽
    動其頭部以就該生殖器遂行性侵害之犯行。警詢未言及被告
    以手指插入A 女生殖器之情，於偵查中及原審則均稱被告有
    以手指插入A 女生殖器。此乃詢問繁簡不一，重點略有差異
    ，當以偵審中所為詳細之陳述較為可信。又A 女於警詢所稱
    口交地點係在三地門森林公園內，偵查中則改為半途中之小
    公園，至原審卻稱在車行途中即已口交各語等基本事實之指
    述，並無矛盾，況查A 女在警詢指稱：「離開電信局後，在
    前往三地門路上，因言語上爭執惹火他，他就用手扯我頭髮
    及打我臉」、「用一隻手扯著頭髮，另一隻手強把我褲子及
    內褲拉下，要我為他做口交，我因強烈反抗，所以甲○○從
    駕駛座下來，繞到乘客座企圖強暴我」（見警卷第7 頁），
    於偵查中陳稱：「因為他的力氣很大，還是把我的嘴巴撬開
    替被告口交，有含到他的生殖器，過程中他有打我」（見偵
    查卷第35頁），在原審稱：「他在車上對我拳打腳踢，因為
    路上都沒有人，他開車蛇行且開開停停，並拉下拉鏈掏出生
    殖器，要我替他口交，他拉我的頭髮往他的生殖器那邊靠近
    ，我的嘴巴跟頭都有碰到他的生殖器，過一下子，他載我到
    公園，途中有拉拉扯扯，並有拉我褲子，到公園後就把我的
    長褲及內褲褪到大腿，他的手指有插入我的生殖器官，我有
    極力反抗」（見原審卷第67頁反面）等情，關於被告強行口
    交部分之陳述，前後雖有詳簡之別，語意並無二致，並無明
    顯齟齬之處，雖A 女於警詢所稱口交地點係在三地門森林公
    園內，偵查中則改為半途中之小公園，然則A 女於本院勘驗
    現場時已稱「前所述之『森林公園』或『小公園』均係指『
    屏東縣森林公園』」，被告及其辯護人對此亦無異議。至原
    審稱在車行途中即已口交，對於究竟有無口交得逞、有無以
    手指插入生殖器、施暴地點等基本事實之指述，不盡一致，
    乃係因被告整個犯罪行為之過程，並非剎那短暫，歷次筆錄
    所詢問之重點及記述之內容略有差異，殊無相悖，蓋本件乃
    緣於被告與告訴人雙方既有主雇關係又有長達多年婚外情之
    男女關係，雙方於94年11月21日9 時30分許，被告無照而首
    次駕駛車牌號碼EE-9292 號自小客車，同往屏東市○○路中
    華電信公司辦事，因故發生爭執，A 女向被告表示要分手，
    被告央求A 女上車，仍由被告駕駛將A 女載往屏東縣三地門
    鄉三地村森林公園，途中被告為逞性慾，即命A 女在車內替
    其口交，讓其消氣，A 女不從，被告自行將褲子拉鏈拉下，
    掏出生殖器，以一手強拉A 女頭髮靠近其生殖器，另一手將
    A 女之褲子拉下之強暴方法，欲強制A 女對其口交，然因車
    內空間狹小，既無法獲得A 女配合，殊為不便，嗣即載到公
    園，到公園後就把A 女長褲及內褲褪到大腿，甲○○以手指
    插入A 女生殖器官，而不顧A 女反抗，被告隨即下車，繞至
    車右邊欲至乘客座處對A 女續行強制性交行為之際，A 女見
    狀立即趁機將車門反鎖，迅速爬到駕駛座上，駕車逃離現場
    ，並報警處理，旋警方循原路線迴找尋獲衣衫不整及因先前
    無照自行駕車途中發生事故並撞擊擋風玻璃而受傷之被告帶
    回警局偵訊。依A 女於偵、審所指訴之情節，稱被告強而有
    力，既拉扯其頭髮，復強壓其頭部以接近被告之生殖器，甚
    至以手撬開其嘴巴，又扯下其外褲及內褲褪至大腿，A 女當
    時有極力反抗，A 女當天下午5 時45分驗傷結果，實際上亦
    有右眼眉、左上臂、右手背、左膝、左小腿、右膝等部位瘀
    血，及右大腿後面有小傷口數處，有財團法人屏東基督教醫
    院驗傷診斷書可稽（警卷所附公文封內）。
  (二)被告為已婚之人，但與A 女自88年起即有男女私情（婚外情
    ），A 女擔任被告私人秘書迄至案發時，被告除每月發給
    18,000元薪資外，另私下給付職務津貼20,000元，為A 女於
    偵、審中迭次指訴在卷，並為被告所不否認，依A 女93年2
    月3 日寫給被告之信函內容，係以「老公」稱呼被告，並以
    「夫妻」自居，且從內容可知交往期間兩人經常發生性行為
    （因其用語涉及男女私密情愛，不宜直接引用），有該信函
    附卷可憑，更為A 女所坦認（見偵查卷第55、56頁；原審卷
    第69頁背面），顯見兩人關係形同夫妻至為親密。且依A 女
    於原審所稱：「當天是被告到我家巷子口載我去中華電信，
    被告有事先打電話跟我說，要去中華電信辦公司電話移機」
    （見原審卷第68頁背面），及偵查中所稱：「案發時我只是
    在休假，新公司（工廠）在籌備中，老闆還是他，辦移機的
    事，原本是我去辦的，因他不放心交給別人單獨去辦，而且
    他自己本身不會辦，所以叫我跟他一起去」（見偵查卷第34
    頁）等情觀之，案發當日在中華電信辦理移機以前，兩人關
    係一如往常，似無特殊變化。但被告於96年5 月23日原審審
    理時稱：「我們先去中華電話辦理移機，那時候是我開車載
    被害人，我拿被害人的手機要打電話，被害人忽然用皮包打
    我，我生氣就把手機摔在地上，當時人很多，我覺得很丟臉
    ，我就自己辦理，後來就走出去，被害人就跟著我出去，我
    把被害人手機放在車上，....『我說妳拿我的錢去倒養小白
    臉，你還要多少錢，被害人說要二十萬元，我說覽趴萬（台
    語髒話）』，被害人出手打我的臉，『我就用手撥過去，我
    不清楚有無打到被害人，我也不知道被害人有無受傷，我有
    叫被害人滾』」等語。已足徵被告與被害人二人之婚外情已
    經發生破綻。A 女當天曾向被告要求分手，被告翻臉而以激
    烈手段對待A 女，與常情並無不合。被告不甘長期感情付出
    及金錢物質之供應，以大男人主義之心態，強令被害人充當
    其性發洩之對象，藉以報復，應可理諭。
  (三)依受理A 女報案之警員伍恩賜於偵查中稱：「A 女服裝不整
    來報案，樣子很緊張，問她發生什麼事情，她說在森林公園
    她的老闆要強暴她，她一直抵抗，她老闆就下車，從她坐的
    位置要強暴她，她趁這個機會跳到駕駛座要開車離開，她的
    老闆擋在前面不讓她走，所以她就開車撞她老闆逃走了，當
    時她哭哭啼啼的，而且又一直在發抖，當時看她開來的車子
    的擋風玻璃上有血跡，她叫我們趕快去現場看，看她老板有
    沒有被她撞死」（見偵查卷第40頁）；警員伍恩賜又於原審
    稱「當時A 女來報案，說她被強暴、強姦，請我們救她；還
    說她為了逃命，所以開車撞被告，說被告有受傷，要我們去
    找被告」（見原審卷第72頁）。由此可知，A 女除向警方指
    述被告對其為性侵害外，亦提及確有開車衝撞被告，對此事
    實經過，被告於原審稱：「我沒有駕照，我只有開過這部車
    一次，就是那天去電信局那次」、「... 我不理她，到駕駛
    座將車發動離開」，已足徵被告與被害人前往電信局辦事乃
    被告駕車載被害人同往，離去時亦同。惟最後係被害人服裝
    不整駕車赴警局，哭啼發抖報案，復依其陳述而尋獲在荒郊
    野外衣衫不整且滿臉流血之被告。益徵案發之際，係被告駕
    車，A 女坐於副駕駛座，A 女所稱「... 後來他又把我的褲
    子扯開，並觸動我的下體，用手指進入我的下體，我一直反
    抗，他就下車想要把我拉下車，我把車門鎖起來，移到駕駛
    座把那邊車門也鎖起來..... 」，及被告稱「A 女從乘客座
    爬到駕駛座要把車開走，我站在車子前面阻止她，她就倒車
    往前撞我，撞了兩次，....就直接撲到引擎蓋上，頭部撞上
    擋風玻璃，共撞到擋風玻璃兩次，我的右額頭就是這樣受傷
    的，後來我滑下引擎蓋，掉到駕駛座旁的地面，我直覺就用
    手抓住駕駛座旁的後視鏡，就被拖行一段距離，後來我就昏
    了，醒來之後我就攔車下山，....我看到警車從後面來，就
    揮手攔下警車」等語。即在森林公園停車場之際，仍由被告
    坐於駕駛座上，嗣其下車後，被害人即控制中控鎖，並爬往
    駕駛座，不顧被告之攔阻，開車衝撞被告，並摔落被告成傷
    後，駕車赴警局報案後再依其陳述尋獲被告，為正確可信。
    且被告當時確受有右上眼皮擦傷1 ×1 公分、鼻根擦傷1 ×
    1 公分、右顴部擦傷1 ×1 公分、右手背及前臂擦傷6 處約
    0.5 ×1 公分、右手背第2 至第5 指擦傷約1 至1.5 公分、
    右前額擦傷7 公分之傷害，有行政院衛生署屏東醫院驗傷診
    斷書在卷可憑（見偵查卷第64頁），核與該部自小客車擋風
    玻璃上之蜘蛛網狀裂痕分佈情形相符，復有該車照片可佐（
    見警卷第29、31頁）。參以陪同A 女找尋被告之警員伍恩賜
    證稱：「當時我開警車，A 女指說就是那個先生，我有看到
    被告招手，叫開車的司機停下來，當時警車是在被告坐的車
    子後面，我要超越前面的車，有看到被告招手」、「被告乘
    坐之車，當時之行向是從山上往下，順路會經過我們派出所
    」（見原審卷第72、74頁），亦與被告及被害人所述正相符
    合，足徵案發之後，A 女向警方報案後及依其陳述會警尋獲
    被告時，雙方外觀情狀均非整齊，所駕駛之自小客車亦非完
    整。
  (四)關於被告受傷之經過，A 女除為上開指述外，於偵查中稱：
    「開車去三地門途中，經過長治鄉繁華村，我和他一直發生
    口角，他還撞到一部小貨車，他的頭有撞傷」（見偵查卷第
    35頁）；又於原審稱「被告載我到三地門途中發生車禍，是
    要去三地門路上三叉路口，他開錯路撞到藍色小貨車，被告
    闖紅燈，被告的頭部撞到車的左上角擋風玻璃受傷，玻璃有
    碎掉，呈現一個拳頭大的蜘蛛網狀裂痕」、「（在森林公園
    門口）被告自駕駛座下車後，我想趕快逃走，被告突然跳到
    引擎蓋上，一手抓住窗框，一手搥打破裂部分的擋風玻璃，
    好像要把整個車窗打破，玻璃碎片掉進車子裡面」（見原審
    卷第67頁背面、68頁）。A 女在警詢雖未提及被告駕車與小
    貨車發生車禍之情，且A 女當庭所指被告頭部撞擊擋風玻璃
    所造成之蜘蛛網狀裂痕，有相片在卷可稽（見警卷第29、31
    頁、原審卷第61、62頁），查汽車前方之擋風玻璃，無不屬
    拱型，類此拱型，外面（凸面）極其堅強，內部（凹面）則
    極薄弱，此為物理學之正常現象，為合乎自然科學之經驗法
    則，被告自承在長治鄉繁華村曾發生一小交通事故，即被告
    自承車抵長治鄉○○村○○路與中正路口第一銀行前（即如
    勘驗筆錄之附圖(一)）之三岔路口停紅燈，同向一不詳號牌之
    小貨車超車，擦撞被告自小客車左側之後視鏡凹陷，但車身
    並無毀損。A 女則稱車抵長治鄉○○村○○路與復華街交岔
    路口（即如勘驗筆錄之附圖(二)，此一地點是在上揭三岔路口
    續行約50公尺處，即下一個交岔路口）小貨車由復華街綠燈
    直行，被告由黎明路闖紅燈直行，被告駕駛座前上方之玻璃
    撞及小貨車右後方。則依A 女所述之情，駕駛座上之被告突
    遇此輕撞，依慣性定律，被告魁梧之身體必然前傾往上衝，
    頭部頂撞到內側（凹面）薄弱之擋風玻璃左上角造成拳頭大
    之蜘蛛網狀裂痕，誠然信而有徵。此一擋風玻璃左上角拳頭
    大之蜘蛛網狀裂痕，實際上係由內向外施力所造成，如依被
    告所述係他車自後擦撞其後照鏡，則依該後照鏡之構造應係
    折斷，應非如被告所述之左側之後視鏡凹陷，車身並無毀損
    。至於車抵森林公園繼續發生性侵害後，被告離開汽車駕駛
    座後，車輛落入A 女手中，並控制中控鎖，被告入不得汽車
    內，雙方發生來回衝撞之衝突，被告躍上汽車引擎蓋上，此
    際自外衝擊該原已有拳頭大之蜘蛛網狀裂痕之擋風玻璃，造
    成該蜘蛛網狀裂痕之漫延擴大，則為極自然之現象，至於該
    擋風玻璃並未大片碎落，乃因現今汽車擋風玻璃之材質，多
    屬安全玻璃或膠合玻璃使然。此蜘蛛網狀裂痕之漫延擴大，
    究係如A 女所言係由被告拳頭衝擊而成，抑或如被告所辯係
    身體自高空落下造成，則無細究之必要，總之係自外側由被
    告重力造成，應可認定。被告是否如A 女所述駕車與小貨車
    發生交通事故及肇事逃逸，並無證據以實其說，亦未據小貨
    車司機報案追究，此均與本案性侵害犯罪無關，並非本案之
    重點，自毋庸深究，但案發後被告之自小客車破壞之情狀，
    如卷附照片所示，則為真實之證據。
  (五)被告確有褲子拉鍊未拉且衣衫不整情形，然被告先後兩次遭
    A 女駕車撞擊，均撲在引擎蓋上，復有撞擊擋風玻璃、掉落
    地面，最後又在地面被拖行而暈倒，此由被告至警局時，全
    身受傷，面容憔悴，臉部及衣服滿是血跡，狀至狼狽（見原
    審卷第62、63頁附照片）足以知之。且至警局後，係被告整
    理完衣服要採證拍照時，警員纔發現其褲子拉鍊未拉（原審
    卷第73頁背面、75頁正面），被告辯以「我拉鍊沒有拉，是
    因為我穿牛仔褲，襯衫放在外面，有可能是我在家裡就沒有
    把拉鍊拉上，或是我整理衣服時，沒有把拉鍊拉上，我也不
    知道為何會這樣，以我的年紀，拉鍊沒有拉，我不覺得有何
    不正常，不能因為我無心的過失，就認為我犯性侵害罪。」
    等語。言下之意謂依其年齡（時年56 歲 ）穿著牛仔褲忘記
    拉拉鏈為常事，無非卸責之詞。99年3 月8 日本院準備程序
    ，當庭勘驗被告之儀容穿著，被告上身穿襯衫、下半身穿西
    裝褲，衣衫整齊，拉鍊有拉上，襯衫有紮入西裝褲內，與上
    揭照片顯示各情迥異其趣。被告在警局有向A 女一再表示道
    歉，請求原諒，且依警員伍恩賜所稱：「當時被告說他們兩
    人都認識，他自己處理；被告剛看到A 女時，被告很緊張，
    好像有什麼話要衝去跟她講，看起來好像男女朋友吵架，被
    告要跟A 女和好的樣子；被告當時確實有說『事情不要鬧得
    這麼大，不要讓我太太知道』」（見原審卷第73、74頁），
    參酌被告確與A 女有婚外情，竟又引發本案，自知理虧，堪
    認被告在警局所為，乃在希冀重歸舊好，或係為了安撫A 女
    ，盡快平息此事，足徵其知事情鬧大了，所為屬大丈夫能屈
    能伸情虛力求處理善後之舉。殊不知依雙方受傷及車輛毀損
    之情狀，被告返家後還能瞞得住配偶或其他外人嗎？
  (六)被告與被害人均不爭議之事項，即被告自承者為「當天被告
    從自家開車到被害人家載被害人出發到中華電信公司屏東分
    公司辦完事離開，均由被告開車搭載被害人，途中發生糾紛
    後，最後由被害人開同一部已經損壞車輛至警察局報案，警
    察根據報案內容，回頭找尋被告，果然在警察局以外之處與
    被告相遇，搭乘警方車輛到警察局。被告在警局製作筆錄時
    ，衣服不整齊，且未紮入褲子，臉部、身上有血跡，且褲子
    拉鍊未拉上，身上帶有告訴人之手機及薪水袋。到達警察局
    之後，有先到盥洗室盥洗再製作筆錄。」
  (七)本院於99年3 月17日經被告、選任辯護人、A 女會同引領勘
    驗現場，車輛由屏東市○○路中華電信公司→屏東縣長治鄉
    繁華村→被告新籌設之公司（工廠）→屏東縣三地門鄉居高
    餐廳停車場→三地村森林公園。
  (1)從屏東市中華電信公司由被告開車載被害人往三地門方向前
    駛。依被告自承車抵長治鄉○○村○○路與中正路口第一
    銀行前（即如勘驗筆錄之附圖(一)）之三岔路口停紅燈，同向
    一不詳號牌之小貨車超車，擦撞被告自小客車左側之後視鏡
    凹陷，但車身並無毀損。A 女則稱車抵長治鄉○○村○○
    路與復華街交岔路口（即如勘驗筆錄之附圖(二)，此一地點是
    在上揭三岔路口續行約50公尺處，即下一個交岔路口）小貨
    車由復華街綠燈直行，被告由黎明路闖紅燈直行，被告駕駛
    座前上方之玻璃撞及小貨車右後方。A 女於原審稱「被告載
    我到三地門途中發生車禍，是要去三地門路上『三叉路口』
    ，他開錯路撞到藍色小貨車，被告闖紅燈，被告的頭部撞到
    車的左上角擋風玻璃受傷，玻璃有碎掉，呈現一個拳頭大的
    蜘蛛網狀裂痕」（見原審卷第67頁背面）。二人說詞不盡一
    致，但「由被告駕車肇事」則屬一致（僅地點，A 女原審稱
    係三叉路口，與被告所述一致，於本院稱係該三岔路口之續
    行約50公尺處，即下一個交岔路口，略有不符，及過錯歸屬
    何方不同而已）對方車輛無損，亦未追究，亦屬一致。此部
    分，並不影響犯罪事實之認定，亦毋庸細究。
  (2)經過長治鄉之後，仍由被告駕車載A 女前往其籌設之工廠（
    公司）。二人之說詞亦無不合。
  (3)離開其籌設之工廠（公司）後，到居高停車場。再由居高停
    車場開往森林公園。途中仍然爭執不斷，抵森林公園仍持續
    發生重大糾紛及爭執，在此森林公園門口最後被告由駕駛座
    離開，A 女旋由副駕駛座移位到駕駛座，並按下中控鎖，致
    被告上不了車，A 女逕行開車離去，不顧被告之攔阻，衝撞
    被告並摔落被告成傷，直赴警局報案。被告及A 女之陳述，
    亦屬一致。
  (4)在森林公園門口，雙方發生爭執，車輛落入A 女之前，被告
    係坐於駕駛座上，為被告自承，雙方並無爭議。A 女稱從其
    籌設之工廠（公司）到達居高餐廳停車場，一路不斷發生爭
    執，在居高餐廳停車場有下車談判，但是談不攏。而後又上
    車後往森林公園途中，被告將我褲子拉鍊拉開，掏出生殖器
    ，扯我的頭髮壓下幫其口交，被告有將我嘴撬開，我在激烈
    掙扎中有接觸到被告之生殖器，被告有將我的褲子脫到臀部
    ，用手指插入我的陰道。到達森林公園後，車頭朝前，被告
    脫不掉我的褲子，即下車繞到副駕駛座欲對我性侵，我爬到
    駕駛座按下中控鎖，被告跳上車猛拍擋風玻璃，我倒車、前
    進，前後有二次，被告才掉下車子，我即開車前往派出所報
    案。核與A 女車抵警局時之損壞情形，及A 女引領警方迴途
    尋找被告，而尋獲被告及尋獲後被告之狼狽不堪情狀等情節
    完全相符，應屬可信。
  (5)徵諸被告當天載A 女出門辦事後，雙方發生衝突，仍載之往
    三地門方向前駛，均由被告負責駕駛，最後在森林公園大門
    口，亦係被告坐在駕駛座上，最後被告離開駕駛座，車輛始
    落入原先坐在副駕駛座上之A 女手中控制中控鎖。唯獨自被
    告新籌設之公司（工廠）離開後，至居高停餐廳停車場雙方
    續行衝突後，車子續行至森林公園門口之途程由何人駕駛，
    及被告在森林公園門口何以自駕駛座離去之原因，雙方各執
    一詞，即A 女謂係被告駕駛，在此途中，被告氣忿異常，
    開開停停遂行性侵害之行為，終抵森林公園門口，仍在森林
    公園門口進行性侵害，但均不能滿足其意願，乃下車繞到副
    駕駛座旁欲拉扯A 女，A 女迅即控制中控鎖，並自副駕駛座
    上移位到駕駛座，而欲駕車離去遭被告阻止，而前進後退衝
    撞被告，被告躍上汽車引擎蓋上，衝擊汽車擋風玻璃而造成
    擋風玻璃加劇破裂，被告摔落地下，A 女駕車逕赴警局報案
    。被告謂係由A 女自駕車抵森林公園門口，車行中被告無
    法拉下身穿之牛仔褲拉鍊及掏出陽物，更無法拉扯駕駛中之
    A 女頭部以就被告性器，若謂A 女係被載（即由被告駕駛，
    A 女坐在副駕駛座），亦無法壓制坐在副駕駛座上之A 女頭
    部以就在駕駛座上之被告性器官，甚或以手撬開A 女嘴巴，
    亦無法伸手拉下A 女衣褲或手指探其陰部，抵森林公園門口
    後，A 女下車小便，被告復坐上駕駛座，惟A 女不理性丟擲
    手機及薪水袋等物，被告探身往車外撿拾之際，遭A 女以腳
    踢推下車，車輛因而落入A 女手中，A 女迅即控制中控鎖，
    並自副駕駛座上移位到駕駛座，而欲駕車離去遭被告阻止，
    而前進後退衝撞被告，被告躍上汽車引擎蓋上，衝擊汽車擋
    風玻璃而造成擋風玻璃破裂，被告摔落地下，A 女駕車逕赴
    警局報案。經核被告自承與A 女有長期之婚外情，案發當日
    係由被告首次無照駕駛汽車載A 女外出辦事，雙方發生衝突
    之後，仍由被告駕車載A 女遠赴他處，一以巡視其籌設中之
    工廠，再以進入山區道路，由被告新籌設之公司（工廠）→
    屏東縣三地門鄉居高餐廳停車場→三地村森林公園，一路上
    雙方衝突不斷；緣於被告為一企業主，以其雄厚之資力支付
    金錢而誘引其公司員工即A 女為其婚外之情婦，無非旨在滿
    足其性需求，茲遇A 女求去及需索，不甘人財兩失衝突過程
    中，命A 女為之性付出，任其遂行性滿足，以逞其大男人企
    業主之優勢，應可理諭，衡情應以A 女之指訴為可信，被告
    自承無駕照，而仍開車外出長途行駛，核與A 女於原審稱「
    被告開車蛇行且開開停停」等情相符，而上揭性侵害之行為
    ，並非全係在行駛中為之，而係在開開停停及森林公園門口
    停車場施之，被告所辯車行過程中無從施強制之暴行，而對
    其停車時之作為則無交代，無非卸責之詞，不足採信。
  (6)選任辯護人於99年6 月8 日審理期日，當庭播放選任辯護人
    與其配偶模擬依A 女指訴各情之動作，謂上揭各情（如在
    繁華村之撞擊擋風玻璃左上角，在車內無法拉下褲子拉鍊
    ，自屏東縣三地門鄉居高餐廳停車場→三地村森林公園，
    不過一公里路程，且屬山路，車程約一分鐘，短時間內，無
    從完成拉扯A 女頭髮、自拉褲子拉鍊、撬開A 女嘴吧、手脫
    A 女衣褲、手伸入A 女下體等行為。）均不可能發生。實則
    不然，有關身材魁梧之被告當車輛行進中，瞬間停止，依
    物理慣性定律，必往上前衝，又依經驗法則，拱型汽車前方
    擋風玻璃，外面（凸面）極其堅強，內部（凹面）則極薄弱
    ，此為物理學之正常現象，自內非不能造成擋風玻璃左上角
    拳頭大之蜘蛛網狀裂痕，爾後在森林公園門口之衝撞之衝突
    ，被告躍上汽車引擎蓋上，此際自外衝擊該原已有拳頭大之
    蜘蛛網狀裂痕之擋風玻璃，造成該蜘蛛網狀裂痕之漫延擴大
    ，則為極自然之現象，前已述及，茲不贅述。在車內駕駛
    座上，被告身體略挺，即非無法拉下褲子拉鍊。自屏東縣
    三地門鄉居高餐廳停車場→三地村森林公園，一公里路程山
    路，其車速不可能高達時速60公里，被告自承無照駕駛，豈
    能車程約一分鐘完成，況依A 女指訴，被告開車蛇行，開開
    停停，自非不能實行上揭犯行。選任辯護人表演各情，不足
    採為被告有利之證據。
三、修正前刑法第10條第5 項規定「稱性交者，謂左列性侵入行
    為: 『一以性器進入他人之性器、肛門或口腔之行為。二以
    性器以外之其他身體部位或器物進入他人之性器、肛門之行
    為』」；修正後刑法第10條第5 項規定「稱性交者，謂非基
    於正當目的所為之下列性侵入行為: 『一以性器進入他人之
    性器、肛門或口腔，或使之接合之行為。二以性器以外之其
    他身體部位或器物進入他人之性器、肛門，或使之接合之行
    為』」。新舊法條文之內容有所修正，但其修正無關乎要件
    內容之不同或處罰之輕重，而僅為文字、文義之修正或原有
    實務見解、法理之明文化，無關有利或不利於行為人，非屬
    該條所指之法律有變更者，毋庸依該規定為新舊法之比較，
    而應依一般法律適用原則，適用裁判時法（最高法院97年度
    台上字第37號判決要旨參照）。本件被告對於A 女以強暴之
    方法而為性交者，成立刑法第221 條第1 項之強制性交罪，
    在整個過程中，初係口交，繼又以手指進入A 女陰道，合而
    成一強制性交犯行。公訴人認成立刑法第221 條第2 項之強
    制性交罪未遂，係誤會。
四、原審不察，為被告無罪之諭知，自有未合，檢察官上訴為有
    理由，應由本院撤銷改判，爰審酌被告對婚外情之女子，因
    談判分手不成，不甘人財兩失，竟在相偕外出之途中犯強制
    性交罪等一切情狀，量處如主文所示之刑。刑法第1 條規定
    : 行為之處罰，以行為時之法律有明文規定者為限，拘束人
    身自由之保安處分，亦同。刑法部分條文於94年2 月2 日修
    正公布，並自95年7 月1 日施行。其中第91 條 之1 關於強
    制治療之規定，已從「於刑之執行前為之，其期間至治癒為
    止。但最長不得逾3 年。」，修正為「徒刑執行期滿前，於
    接受輔導或治療後，經鑑定、評估，認有再犯之危險者」「
    依其他法律規定，於接受身心治療或輔導教育後，經鑑定、
    評估，認有再犯之危險者」，得令入相當處所，施以強制治
    療，「處分期間至其再犯危險顯著降低為止，執行期間應每
    年鑑定、評估有無停止治療之必要。」；此項拘束人身自由
    之保安處分，依刑法第2 條第1 項「從舊從輕」之比較及最
    高法院96年2 月6 日96年度第3 次刑事庭會議決議「民國95
    年7 月1 日起施行之刑法第91條之1 有關強制治療規定，雖
    將刑前治療改為刑後治療，但治療期間未予限制，且治療處
    分之日數，復不能折抵有期徒刑、拘役或同法第42條第6 項
    所定罰金數額，較修正前規定不利於被告。」，認應以舊法
    有利於行為人。毋庸與前述修正部分綜合比較、整體適用（
    最高法院96年度台上字第6792號判決意旨參照）。惟原審將
    被告並屏安醫院作精神鑑定，認「被告沒有精神疾病，亦無
    性傾向異常或性行為之異常，過去生活史亦無暴力行為之傾
    向，惟被告在男女兩性態度上態明顯之男尊女卑觀念，尚無
    出現性慾強度過高或性衝動控制困難徵兆，性侵害行為再犯
    可能評估與危險性評估皆落在低範圍內，建議無須施以治療
    。」，有卷附之屏安醫院出具之甲○○妨害性自主罪精神鑑
    定報告書可稽，自毋庸諭知命被告強制治療。
據上論斷，應依刑事訴訟法第369 條第1 項前段、第364 條、第
299 條第1 項前段，刑法第221 條第1 項，判決如主文。
本案經檢察官彭南雄到庭執行職務。

中    華    民    國    99    年    6     月    15    日
                  刑事第二庭    審判長法  官

                                      法  官

                                      法  官

得上訴。
附錄本判決論罪科刑法條：
刑法第221 條第1 項

司法院資訊處製作；財團法人民間司法改革基金會備份。
